【裁判字號】    98,上易,1432
【裁判日期】    980819
【裁判案由】    就業服務法
【裁判全文】
臺灣高等法院刑事判決                98年度上易字第1432號
上  訴  人  臺灣士林地方法院檢察署檢察官
被      告  甲○○
                      樓之19
上列上訴人因就業服務法案件，不服臺灣士林地方法院96年度易
字第1246號，中華民國98年1月19日第一審判決（起訴案號：臺
灣士林地方法院檢察署95年度偵字第14353號），提起上訴，本
院判決如下：
    主  文
原判決撤銷。
甲○○共同意圖營利違反任何人不得媒介外國人非法為他人工作
之規定，處有期徒刑貳月，減為有期徒刑壹月，如易科罰金以銀
元佰元即新臺幣玖佰元折算壹日。
    犯 罪 事  實
一、甲○○明知任何人不得媒介外國人非法為他人工作，竟意圖
    營利，夥同姓名年籍不詳之陳先生，共同基於媒介外國人非
    法為他人工作之犯意聯絡，自民國95年4月間起，與乙○○
    ○約定以新臺幣（下同）5千元代價，媒介原在賴欽淮住家
    從事監護工之越南國籍人阿花（原名BUI THI THUY，於92
    年5月21日合法來臺擔任家庭看護工作，原為賴欽淮所僱用
    ，在彰化縣大村鄉○○村○○路408巷257號住家從事照護其
    母之工作，後因故於93年1月8日自行逃離賴宅），受乙○○
    ○僱用，至其位於臺北縣淡水鎮○○路12號2樓之2住處，從
    事照顧乙○○○丈夫楊遵法之工作，並約定由乙○○○每月
    支付阿花薪資2萬元，甲○○則再向阿花抽取每月2千元之介
    紹費用，迄95年9月份止，計收取仲介費1萬5千餘元。嗣於
    95年9月12日上午11時許，阿花主動向警自首，始悉上情。
二、案經臺北市政府警察局士林分局報告臺灣士林地方法院檢察
    署檢察官偵查起訴。
    理  由
壹、證據能力
一、按「刑事實務上之對人指認，乃犯罪後，經由被害人、共犯
    或目擊之第三人，指證並確認犯罪嫌疑人之證據方法。現行
    刑事訴訟法並無關於指認程序之規定，如何由證人正確指認
    犯罪嫌疑人，自應依個案之具體情形為適當之處理，法務部
    及司法警察主管機關對於指認程序所訂頒之相關要領規範，
    無非提供辦案人員參考之資料，故證人之指認程序與相關要
    領規範不盡相符時，尚難謂係違反法律位階之『法定程序』
    。況指認之程序，固須注重人權之保障，亦需兼顧真實之發
    現，確保社會正義實現之基本目的。如證人於審判中，已依
    人證之調查程序，陳述其出於親身經歷之見聞所為指認，並
    依法踐行詰問之程序後，綜合證人於案發時停留之時間及新
    處之環境，足資認定其確能對被告觀察明白，認知被告行為
    之內容，該事後依憑個人之知覺及記憶所為之指認客觀可信
    ，並非出於不當之暗示，亦未違背通常一般日常生活經驗之
    定則或論理法則，又非單以證人之指認為被告論罪之唯一依
    據時，自不得僅因證人之指認程序與相關要領規範未盡相符
    ，遽認其無證據能力。」，有最高法院98年度台上字第2059
    號判決可稽。查本件被告與該越南籍外勞阿花於案發前之接
    觸次數至少有3次以上，阿花對於被告之面貌、身材，自應
    留有印象，況本件係越南籍外勞「阿花」先於95年9月12日
    上午11時許至警局自陳其係逃逸外勞，再於95年9月21日上
    午，指引警員至臺北縣淡水鎮○○路12號2樓之2，查獲非法
    僱用「阿花」之雇主為乙○○○「阿花」於95年9月21日中
    午12時51分許製作警詢筆錄，證人乙○○○亦於95年9月22
    日上午10時36 分至警局製作警詢筆錄，嗣後「阿花」於95
    年9月27日始製作指認之警詢筆錄，顯見該越南籍外勞「阿
    花」於警詢時之陳述係出於真意，且本件非僅以證人「阿花
    」之指認為被告論罪之唯一依據，是阿花於警詢中指認具有
    可信之特別情況，復為證明犯罪事實之存否所必要，自得採
    為證據。另阿花已於95年10月4日離開台灣滯留國外，無法
    傳喚，此有入出境證明書可憑（原審眷第116頁），又其與
    被告曾有多次接觸，如前所述，有特別可信性，且為證明犯
    罪必要，依刑事訴訟法第159條之3規定，其警詢中陳述，有
    證據能力。
二、次按「刑事訴訟法第196條之1第2項並無準用同法第186條至
    第189條關於證人具結之規定，是司法警察 (官)立無命證人
    具結之權限，證人於警詢所供，未經具結，自不生違反具結
    規定而無證據能力之問題。」，最高法院著有97年度台上字
    第4933號判決可資參照，又按法院組織法第66條之1規定「
    檢察事務官受檢察官之指揮，處理下列事務：一、實施搜索
    、扣押、勘驗或執行拘提。二、詢問告訴人、告發人、被告
    、證人或鑑定人。三、襄助檢察官執行其他第60條新定之職
    權(第1項)。檢察事務官處理前項前二款事務，視為刑事訴
    訟法第230條第l項之司法警察官 (第2項)。」，足見檢察事
    務官並無命證人具結之權限。本件證人乙○○○於檢察事務
    官調查中所為之陳述，並不生違反具結規定之問題，有證據
    能力。
三、末按「被告以外之人於檢察事務官、司法警察官或司法警察
    調查中所為之陳述，與審判中不符時，其先前之陳述具有較
    可信之特別情況，且為證明犯罪事實存否所必要者，得為證
    據。」，刑事訴訟法第159係之2定有明文。查證人乙○○○
    於審理中自陳「（問：根據你的記憶，在警局及檢事官的記
    憶比較清楚？）後來講的比較清楚，在地檢署講的比較清楚
    。」「（問：今日的回答與地檢署的偵訊內容有所出入，是
    以地檢署的陳述較為準確？）大概，這麼久了年紀大了，記
    不清楚。」，經核證人乙○○○為民國15年12月生，於97年
    10 月13日原審審理時作證已將近82歲高齡，證人乙○○○
    之記憶已趨模糊，自難期其記憶猶新，揆諸上開說明，其於
    檢察事務官、司法警察官調查中所為之陳述，客觀上應具有
    較可信之特別情況，且亦為證明犯罪事實存否所必要，自有
    證據能力。
貳、實體認定
一、訊據被告甲○○固坦承有與陳姓男子載送越南籍人士阿花前
    往證人乙○○○位於臺北縣淡水鎮住處收取每月2千元之費
    用，惟矢口否認有何違反就業服務法之犯行，辯稱：我不知
    道該名越南籍勞工阿花係非法脫逃之外勞，我只是幫仲介陳
    先生載送外勞及收取費用，再將錢交給陳先生。我只是開計
    程車的，有人叫車我就會去，只是賺取車資，不是仲介等語
    。
二、本院查：
（一）被告甲○○與陳姓男子共同載送越南籍人士阿花前往證人
      乙○○○位於臺北縣淡水鎮住處從事照護其夫楊遵法工作
      ，並收取每月2千元之費用，此有被告：「我載到一位大
      陸人他帶著一位外勞，他問我要不要賺外快，他要我每個
      月去拿錢，拿到錢後，1千元拿給陳先生，我拿1千元是車
      錢。我是正常賺錢，因為我是開計程車的，所以有人叫車
      我就會去。陳先生的電話是0000000000號」、「乘客陳先
      生上車之後給我這個電話，我也不知道是誰。他約是30幾
      歲的人，是大陸人口音。他說他是仲介，他是帶合法外勞
      去工作。陳先生將我的手機號碼留給雇主，是因為陳先生
      要雇主拿錢給我，然後我再回板橋聯絡他將錢拿給他。我
      一次去跟楊太太拿2千元給陳先生，陳先生再給我1千元車
      資。」、「因為我還要賺陳先生後面的錢，所以我不會收
      了錢就跑。而且陳先生還有影印我的駕照資料。第一天認
      識的時候，他就說，如果我要賺他的錢，就把資料影印給
      他，以後還有很多生意讓我做。」、「我沒有懷疑，因為
      我第一次跟陳先生去的時候，車資是用跳錶的，總共1,
      200元，是從永和到淡水來回，因為我在樓下等很久，所
      以他給我1,500元。在回程車上，陳先生說要讓我賺1千元
      ，問我願不願意。」、「陳先生有給我仲介公司的名片，
      而且我每天在臺北火車站都有載外勞，我沒有懷疑所載外
      勞為非法逃逸外勞。」、「他叫我去收錢，我從板橋到淡
      水收1千元的車資，算是正常的，不算是暴利」等語（原
      審卷第16頁、第35頁至第36頁、第102頁至第103頁）之自
      白，核與證人阿花警詢時稱：「仲介費我付給仲介新臺幣
      1萬元，另外每個月阿嬤（指乙○○○）需付給仲介新臺
      幣5千元... 」等語（偵卷第10頁）及證人乙○○○稱：
      「當天有支付仲介費，支付5千元，支付給姓陳的。」、
      「我也不清楚仲介費到底是1萬元還是多少。姓陳的有給
      我一張甲○○的名片，上面有價錢。」、「帶阿花來當天
      ，只有姓陳的給我名片。」、「好像也有向姓陳的拿他自
      己的名片，反正就是2張，1張是甲○○、1張是姓陳的。
      」、「仲介費不是拿給甲○○，是拿給一個外省人，40多
      歲，姓陳的。」等證述相符。
（二）雖被告辯稱不知阿花係非法脫逃之外勞，惟查：證人楊遵
      法於警詢中陳稱：「阿花係透過高先生仲介至伊家中工作
      」；證人阿花警詢中亦稱：「我到楊遵法住處工作是透過
      一個叫做阿明（音譯）的高（音譯）先生介紹的，他的電
      話為0000000000，仲介費我付給仲介新臺幣1萬元，另外
      每個月阿嬤（指乙○○○）需付給仲介新臺幣5千元、、
      、」等語（偵卷第10頁）；證人乙○○○警詢時陳稱：「
      今年2月底阿明主動帶外勞阿花到我家拜訪，他知道我先
      生行動不方便說他可以幫我們申請，並說申請核可前我們
      可以先留用阿花，但三月底他才跟我說我先生的許可不合
      格，一直到4月底，我覺得不妥便要阿花離開我家、、、
      我昨天（9月21日）有打電話給高先生要他為介紹非法外
      勞負責，但他都把責任推的一乾二淨（偵卷第4頁）、偵
      訊中亦稱：「、、、高先生帶外勞與陳先生一起來，我看
      中阿花就留她下來，陳先生告訴我是合法，我問阿花，他
      說是合法、、、。當初陳先生跟我說要哪一個外勞，高先
      生則坐在車上沒有進來。當初高先生拿張名片給我說有問
      題找我或陳先生都可以」（偵卷第68頁）等情，且經調取
      行動電話00000000 00號之申請人與雙向通聯紀錄等資料
      ，發現0000000000號電話與乙○○○所使用之0000000000
      號電話於95年9月21日當日確有5通通話紀錄，其通話時間
      分別為當日上午7時56分166秒 (0秒，受話)當日下午
      3時39分55秒 (207秒，受話)當日下午3時49分12秒(226
      秒，受話)當日下午4時59分24秒 (216秒，受話)與當
      日晚上7時08分26秒 (217秒，受話)，而該門號000000000
      0行動電話係被告所使用，此據被告於檢察事務官詢問時
      供承：「0000000000號係以伊女友王若霞之名義登記，由
      伊使用，外勞阿花係伊與陳先生帶去乙○○○家中，當時
      乙○○○拿給陳先生5000元，之後每個月由伊向阿花拿20
      00元」等語可知，且核與證人乙○○○於檢查事務官於95
      年12月6日、96年5月16日詢問時陳稱：「因伊要找外勞照
      顧伊夫，乃透過認識之菲傭介紹被告，經過電話聯絡後，
      由被告與陳先生帶同外勞阿花與另一位外勞至伊家中，伊
      留下阿花照顧伊夫，便拿5000元給陳先生，當時被告拿一
      張名片給伊，稱有問題找他或陳先生都可以，陳先生亦提
      供被告之電話號碼予伊，之後伊均係拿2000元給阿花，叫
      阿花自己拿給仲介人員，其中有一次係陳先生自己來收過
      2000元仲介費」一節大致相符，被告亦於原審審理時稱：
      「伊曾至乙○○○家中向阿花收過2次仲介費」，故被告
      與陳先生確有共同仲介阿花至乙○○○住處居家服務楊遵
      法並收取仲介費乙節至臻明瞭，且依證人乙○○○上揭警
      詢、偵訊證詞以觀，被告知悉證人乙○○○有居家服務需
      求時，不僅主動與之聯繫，更告知此外勞阿花係合法已申
      請核可中，顯然被告對於外勞入境工作需申請核可程序已
      有認識，倘如被告所稱與陳先生僅係乘客與司機關係，而
      陳先生又匿其姓名委請其載運外勞並給予仲介費，衡情，
      一般人均會對此合法性有疑議，故被告與陳先生對媒介越
      南籍阿花非法工作之事實有犯意聯絡等情無訛，其辯稱不
      知阿花係非法外勞等語，並不可採。
（三）承前論述，被告顯非僅居於利用計程車接送地位，而係立
      於仲介角色，居間為他人處理居家服務事宜。本件被告所
      辯，無非飾詞圖卸，委不足取，被告犯行洵堪認定，應依
      法論科。
三、按被告行為後，刑法業於94年2月2日修正公布，並於95年7
    月1日施行，而修正前刑法第33條第5款原規定：「罰金：1
    元以上」，依罰金罰鍰提高標準條例第1條前段規定提高10
    倍，及現行法規所定貨幣單位折算新台幣條例第2條換算為
    新臺幣結果，為30元以上，而修正後則規定：「罰金：新臺
    幣1千元以上，以百元計算之」，已將科處罰金之最低額提
    高至新臺幣1千元以上，就法定刑最低罰金部分，修正後之
    規定顯非較有利於被告，故依現行即修正後刑法第2條第1項
    前段規定，此部分應適用修正前刑法第33條第5款之規定，
    先予敘明。末按被告於犯罪時之刑法第41條第1項前段規定
    ：「犯最重本刑為5年以下有期徒刑以下之刑之罪，而受6個
    月以下有期徒刑或拘役之宣告，因身體、教育、職業、家庭
    之關係或其他正當事由，執行顯有困難者，得以1元以上3
    元以下折算1日，易科罰金。」，而易科罰金之折算標準，
    依修正前罰金罰鍰提高標準條例第2條前段（現已刪除）規
    定，就其原定數額提高為100倍折算1日，則被告行為時之易
    科罰金折算標準，應以銀元100元以上300元以下之數額折算
    1日，經換算為新臺幣後，則應以新臺幣300元以上900元以
    下折算1日。惟95年7月1日修正公布施行之刑法第41條第1項
    前段則規定：「犯最重本刑為5年以下有期徒刑以下之刑之
    罪，而受6個月以下有期徒刑或拘役之宣告者，得以新臺幣1
    千元、2千元或3千元折算1日，易科罰金。」，同日並廢除
    罰金罰鍰提高標準條例第2條之規定，亦即係以新台幣1,000
    元、2,000元或3,000元折算1日，經比較結果，修正後之規
    定顯非較有利於被告，應依修正前刑法第41條第1項前段、
    修正前罰金罰鍰提高標準條例第2條規定，就被告所處有期
    徒刑部分諭知易科罰金之折算標準。
四、核被告甲○○所為係犯就業服務法第64條第2項意圖營利媒
    介外國人非法為他人工作罪，其與姓名年籍不詳成年男子陳
    先生有犯意之聯絡，行為之分擔，均為共同正犯。
五、原審諭知被告無罪，固非無見，惟證人阿花指認程序、證人
    乙○○○偵查中陳述及偵審證述不一取捨部分，均有證據能
    力，業如前述，原審遽認無證據能力，尚有未洽，檢察官上
    訴為有理由，原判決自屬無可維持，應由本院予以撤銷改判
    ，爰審酌被告為賺取仲介費用，違反就業服務法之規定，影
    響臺灣勞工之權益，並助長外國人在臺灣非法打工之風氣，
    犯後亦否認犯行等一切情狀，量處有期徒刑二月，惟被告犯
    罪行為時間在96年4月24日之前，且無九十六年中華民國罪
    犯減刑條例所定不得減刑之事由，爰依上開條例第2條第1項
    第3款規定減其宣告刑2分之1，並依修正前刑法第41條第1項
    前段及罰金罰鍰提高標準條例第2條前段規定，以銀元300元
    即新臺幣900元折算1日諭知易科罰金之折算標準。
據上論斷，應依刑事訴訟法第369條第1項前段、第364條、第299
條第1項前段，就業服務法第64條第2項，刑法第11 條前段、第
28條、修正前第41條第1項前段，修正前罰金罰鍰提高標準條例
第2條，中華民國九十六年罪犯減刑條例第2條第1項第3款、第7
條、第9條，判決如主文。
中    華    民    國    98    年    8    月  19      日
                      刑事第九庭審判長法  官 陳貽男
                                      法  官 許宗和
                                      法  官 何信慶
以上正本證明與原本無異。
不得上訴。
                                      書記官 鄒賢英
中    華    民    國    98    年    8     月    20    日
附錄：本案論罪科刑法條全文
就業服務法第64條第2項
意圖營利而違反第45條規定者，處3年以下有期徒刑、拘役或科
或併科新臺幣120萬元以下罰金。


司法院資訊處製作；財團法人民間司法改革基金會備份。
